ACORDAO-COMPLETO-2577952

ACÓRDÃO 1659/2023 ATA 4/2023 - PRIMEIRA CÂMARA

VISTOS, relatados e discutidos estes autos de aposentadoria concedida pelo Tribunal Regional do Trabalho da 1ª Região,
ACORDAM os Ministros do Tribunal de Contas da União, reunidos em sessão da Primeira Câmara, diante das razões expostas pelo Relator, com fundamento no art. 71, inciso III, da Constituição Federal e nos arts. 1º, inciso V, 39, inciso II, e 45 da Lei 8.443/1992, em:
9.1. considerar ilegal o ato de aposentadoria de interesse da sra. Simone Fonseca Braga de Melo, recusando seu registro;
9.2. dispensar o ressarcimento das quantias indevidamente recebidas, em boa-fé, pela interessada, consoante o Enunciado 106 da Súmula de Jurisprudência deste Tribunal;
9.3. determinar ao Tribunal Regional do Trabalho da 1ª Região que:
9.3.1. faça cessar, no prazo de 15 (quinze) dias, contado a partir da ciência desta deliberação, os pagamentos decorrentes do ato impugnado, sob pena de responsabilidade solidária da autoridade administrativa omissa, consoante disposto nos arts. 71, inciso IX, da Constituição Federal e 262 do Regimento Interno desta Corte;
9.3.2. promova a imediata supressão da fração de 2/10 de FC-3 atribuída à sra. Simone Fonseca Braga de Melo, haja vista o não implemento, para sua incorporação, do requisito de doze meses de efetivo exercício até a edição da Medida Provisória 2.225-45/2001;
9.3.3. dê ciência desta deliberação à interessada, alertando-a de que o efeito suspensivo proveniente da interposição de eventuais recursos, caso não providos, não a exime da devolução dos valores indevidamente percebidos após a notificação;
9.3.4. envie a esta Corte de Contas, no prazo de 30 (trinta) dias, por cópia, comprovante de que a sra. Simone Fonseca Braga de Melo teve ciência desta deliberação;
9.4. esclarecer à unidade de origem, com supedâneo no art. 262, § 2º, do Regimento Interno, que a concessão considerada ilegal poderá prosperar mediante a emissão e o encaminhamento a este Tribunal de novo ato concessório, escoimado da irregularidade apontada nestes autos.

Apreciação, para fins de registro, de aposentadoria concedida pelo Tribunal Regional do Trabalho da 1ª Região.

Primeira Câmara

3. Interessada: Simone Fonseca Braga de Melo (XXX.246.207-XX).

13.1. Ministros presentes: Jorge Oliveira (na Presidência) e Benjamin Zymler (Relator).
13.2. Ministros-Substitutos convocados: Augusto Sherman Cavalcanti e Weder de Oliveira.

BENJAMIN ZYMLER

Adoto como relatório, com os ajustes de forma pertinentes, a instrução elaborada no âmbito da Unidade de Auditoria Especializada em Pessoal (AudPessoal) , a qual contou com a anuência dos dirigentes da unidade técnica e do representante do Ministério Público nos autos:
"INTRODUÇÃO
Trata-se de ato de aposentadoria, submetido, para fins de registro, à apreciação do Tribunal de Contas da União (TCU) , de acordo com o art. 71, inciso III, da Constituição Federal.  O ato foi cadastrado e disponibilizado ao TCU por intermédio do Sistema e-Pessoal, na forma dos arts. 2º e 4º da Instrução Normativa TCU 78/2018.
O ato desse processo pertence ao Tribunal Regional do Trabalho da 1ª Região.
EXAME TÉCNICO
Procedimentos aplicados
Os procedimentos para exame, apreciação e registro de atos de pessoal encontram-se estabelecidos na Instrução Normativa TCU 78/2018 e na Resolução TCU 206/2007.
....................................................................................................................................................................
Exame das Constatações
Ato: 10539/2019 - Inicial - Interessado (a) : SIMONE FONSECA BRAGA DE MELO
Parecer do Controle Interno: considerar o ato legal.
Constatações e análises: 
0. Rubrica '23 - VANTAGEM PESSOAL ART.62-A L8112/90 (QUINTOS) - INATIVOS (Vantagem de caráter pessoal - Incorporação de quintos/décimos de função) ' - R$ 424,33.
Análise da Equipe Técnica: ilegal.
	A incorporação de quintos decorrente do exercício de funções comissionadas contempla fração de quintos incorporados até 4/7/2002, no total de 12 meses e cinco dias, não havendo registro, no ato, de que ela decorra de decisão judicial transitada em julgado. Além disso, mesmo que houvesse tempo residual a ser aproveitado, isso só seria possível até a edição da MP 2.225-45/2001 (04/09/2001) , tendo em vista decisão desta Corte de Contas nesse sentido, Acórdão 18332/2021-TCU-Primeira Câmara, relator: Ministro André de Carvalho. 
	Neste caso, referida incorporação deverá ser suprimida dos respectivos proventos, considerando que ela não encontra amparo na legislação aplicada ao caso, nem mesmo no que restou decidido pelo STF no RE 638.115/CE. Nessa decisão, restou consignado que as parcelas de quintos incorporadas com base no exercício de funções comissionadas até 4/9/2001, fundamentadas em decisão administrativa ou em decisão judicial não transitada em julgado, deveriam ser transformadas em parcela compensatória destacada, a ser absorvida por quaisquer reajustes futuros. No caso concreto, a modulação dos efeitos constante na decisão do STF não se aplica, por constar incorporação de quintos pelo exercício de função comissionada após 4/9/2001.
0. Transformação da função comissionada efetivamente exercida, posteriormente à incorporação de 'quintos/décimos', com reflexo no valor da vantagem.
	Análise da Equipe Técnica: legal
Em regra, a posterior alteração/transformação da função exercida pelo servidor (a) não tem o condão de modificar o valor da função já incorporada, tendo em vista a natureza jurídica da vantagem, que tem por objetivo conferir estabilidade financeira aos ocupantes de cargos em comissão e funções comissionadas, e a inexistência de amparo legal nesse sentido. 
Todavia, admite-se a incorporação de quintos/décimos com base na remuneração da função comissionada transformada, desde que essa transformação seja por intermédio de lei. 
No caso concreto, a mudança foi convalidada pela L. nº 11.758/08.
O quadro resumo de ocorrências e, quando for o caso, o detalhamento da norma legal e da jurisprudência para a inconsistência acima elencada encontra-se no anexo II dessa instrução. 
Encaminhamento do ato: 
0. Considerar ILEGAL e recusar registro do ato de aposentadoria de SIMONE FONSECA BRAGA DE MELO do quadro de pessoal do Tribunal Regional do Trabalho da 1ª Região, com base nos arts. 71, inciso III, da Constituição Federal, 1º, inciso V, e 39, inciso II, da Lei 8.443/1992 e 260, § 1º, do Regimento Interno. 
....................................................................................................................................................................
CONCLUSÃO
A abrangência e a profundidade das verificações levadas a efeito fundamentam convicção de que o ato 10539/2019 pode ser apreciado pela ilegalidade, em razão das irregularidades apontadas no item Exame das Constatações desta instrução, que representam afronta à legislação e à jurisprudência de referência.
PROPOSTA DE ENCAMINHAMENTO
Ante o exposto, com fundamento nos arts. 71, inciso III, da Constituição Federal, 1º, inciso V, e 39, incisos I e II, da Lei 8.443/1992 e art. 260 do Regimento Interno do Tribunal de Contas da União, propõe-se: 
considerar ILEGAL e recusar registro do ato de aposentadoria de SIMONE FONSECA BRAGA DE MELO do quadro de pessoal do Tribunal Regional do Trabalho da 1ª Região;
com fulcro no art. 262, caput, do Regimento Interno deste Tribunal, determinar ao Tribunal Regional do Trabalho da 1ª Região que: 
0. no prazo de trinta dias, contados da ciência da decisão, envie a este Tribunal documentos comprobatórios de que o (a) interessado (a) cujo ato foi impugnado está ciente do julgamento deste Tribunal;
0. emita novo ato, livre da irregularidade ora apontada, em substituição  ao ato de aposentadoria de SIMONE FONSECA BRAGA DE MELO, submetendo-o à nova apreciação por este Tribunal, na forma do artigo 260, caput, também do Regimento;
0. promova a exclusão, no prazo 15 (quinze) dias, contados a partir da ciência desta deliberação, sujeitando-se a autoridade administrativa omissa à responsabilidade solidária, da rubrica apontada em face de manifesta ilegalidade, uma vez que o seu pagamento não encontra respaldo na jurisprudência deste Tribunal;
0. dê ciência, no prazo de quinze dias, contados da notificação, do inteiro teor desta deliberação (a) o interessado (a) , alertando-o (a) de que o efeito suspensivo proveniente da interposição de eventuais recursos junto ao TCU não o (a) exime da devolução dos valores percebidos indevidamente, caso o recurso não seja provido."
	É o relatório.

não há.

Procurador Júlio Marcelo de Oliveira.

APOSENTADORIA. INCLUSÃO NOS PROVENTOS DE "DÉCIMOS" DE FUNÇÃO COMISSIONADA EXERCIDA POSTERIORMENTE À EDIÇÃO DA LEI 9.624/1998. ILEGALIDADE. NEGATIVA DE REGISTRO. NÃO INCIDÊNCIA, NA ESPÉCIE, DA MODULAÇÃO DE EFEITOS ESTABELECIDA PELO SUPREMO TRIBUNAL FEDERAL NO RECURSO EXTRAORDINÁRIO 638.115, POR SE TRATAR DE PARCELA "INCORPORADA" APENAS NO ANO DE 2002. DETERMINAÇÕES.

APOSENTADORIA (APOS)

Unidade de Auditoria Especializada em Pessoal (AudPessoal).

Em exame, a aposentadoria da sra. Simone Fonseca Braga de Melo, ex-servidora do Tribunal Regional do Trabalho da 1ª Região.
2.	Instruindo o feito, a Unidade de Auditoria Especializada em Pessoal (AudPessoal) propugna a negativa de registro do ato em face da inclusão, nos proventos, de "quintos/décimos" de função comissionada exercida em período posterior ao advento da Lei 9.624/1998. Como, no caso, a incorporação se deu inclusive após o advento da Medida Provisória 2.225-45/2001, sugere, paralelamente, determinação à origem para "exclusão da rubrica apontada em face de manifesta ilegalidade".
3.	O Ministério Público, em cota simples, põe-se de acordo.
4.	Acompanho, em linhas gerais, os pareceres.
5.	Segundo informam os autos, a sra. Simone Fonseca Braga de Melo teve incluídos em seu benefício previdenciário 2/10 de FC-3 vinculados ao exercício de funções comissionadas após a definitiva extinção do instituto de incorporação, ocorrida em 8/4/1998, com a publicação da Lei 9.624/1998.
6.	A propósito, o entendimento fixado em regime de repercussão geral pelo Supremo Tribunal Federal (STF) é no sentido de que "ofende o princípio da legalidade a decisão que concede a incorporação de quintos pelo exercício de função comissionada no período de 8/4/1998 até 4/9/2001, ante a carência de fundamento legal" (Tema 395, RE 638.115) .
7.	Tal posicionamento, entretanto, sofreu, em embargos de declaração apreciados em 18/12/2019, modulação de efeitos, como segue:
"O Tribunal, por maioria, acolheu parcialmente os embargos de declaração, com efeitos infringentes, para reconhecer indevida a cessação imediata do pagamento dos quintos quando fundado em decisão judicial transitada em julgado [...]. No ponto relativo ao recebimento dos quintos em virtude de decisões administrativas, o Tribunal, em razão de voto médio, rejeitou os embargos e, reconhecendo a ilegitimidade do pagamento dos quintos, modulou os efeitos da decisão de modo que aqueles que continuam recebendo até a presente data em razão de decisão administrativa tenham o pagamento mantido até sua absorção integral por quaisquer reajustes futuros concedidos aos servidores. [...] Por fim, o Tribunal, por maioria, também modulou os efeitos da decisão de mérito do recurso, de modo a garantir que aqueles que continuam recebendo os quintos até a presente data por força de decisão judicial sem trânsito em julgado tenham o pagamento mantido até sua absorção integral por quaisquer reajustes futuros concedidos aos servidores [...]" (grifei) .
8.	Pois bem, na hipótese dos autos, a incorporação de 2/10 da FC-3 pela inativa ocorreu em julho de 2002, ou seja, depois, inclusive, da edição da Medida Provisória 2.225-45/2001, de modo que nem mesmo é aplicável ao caso a modulação estabelecida pelo STF, devendo ser procedida pela origem a imediata supressão da parcela.
9.	Ademais, como observou a unidade técnica, também não há que se falar, na espécie, em "décimo residual", pois, para tanto, seria necessário o preenchimento do interstício de doze meses até a edição da Medida Provisória 2.225-45/2001. Sobre o ponto, permito-me transcrever excerto do voto condutor do Acórdão 18332/2021-TCU-Primeira Câmara, da relatoria do Ministro-Substituto André Luís de Carvalho (destaques do original) :
"9. Aqui, permito-me divergir do Ministério Público quanto à possibilidade de novas incorporações, ainda que de apenas um décimo, após 4/9/2001.
10. De fato, em primeiro lugar, ressalto que os precedentes apontados pelo Parquet se fundam na Decisão 925/1999-Plenário, prolatada dois anos antes da alteração legislativa.
11. Em segundo lugar, e mais importante, não vislumbro como compatibilizar o art. 62-A e seu parágrafo único da Lei 8.112/1990, incluídos no estatuto pela Medida Provisória, com a ideia de novas incorporações:
'Art. 62-A. Fica transformada em Vantagem Pessoal Nominalmente Identificada - VPNI a incorporação da retribuição pelo exercício de função de direção, chefia ou assessoramento, cargo de provimento em comissão ou de Natureza Especial a que se referem os arts. 3º e 10 da Lei no 8.911, de 11 de julho de 1994, e o art. 3o da Lei no 9.624, de 2 de abril de 1998.
Parágrafo único. A VPNI de que trata o caput deste artigo somente estará sujeita às revisões gerais de remuneração dos servidores públicos federais.'
12. Como se vê, para além da definitiva transformação das frações incorporadas em VPNI (até então, embora já extinto o instituto da incorporação, os servidores ainda percebiam sob a forma de 'décimos' as parcelas anteriormente incorporadas, nos termos dos arts. 2º, 3º e 5º da Lei 9.624/1998) , o dispositivo restringiu os reajustes da vantagem 'às revisões gerais de remuneração dos servidores públicos federais'. Assim, com a edição da MP 2.225-45/2001, os 'quintos' e 'décimos' então já incorporados pelos servidores foram completa e definitivamente desvinculados das correspondentes funções comissionadas.
13. Nessas circunstâncias, admitir incorporações ulteriores implicaria ofensa direta à lei, uma vez que a derradeira incorporação, naturalmente, guardaria correspondência com o valor corrente da FC quando completado o interstício. No caso destes autos, por exemplo, a servidora incorporaria 1/10 da FC-2 pelo valor da função comissionada vigente em dezembro de 2011, a saber, R$ 1.823,15 (esse, aliás, foi o valor utilizado pelo TRT-4 no ato aqui tratado) ; para efeito de comparação, a mesma FC-2 valia, em 2001, R$ 947,00. 
14. A hipótese, vale dizer, ofenderia até mesmo o princípio da isonomia, porquanto os servidores que incorporaram seu 'décimo residual' até 2001 (e o tiveram, por força de lei, convertido em VPNI, sem nenhum reajuste desde então) acabariam por perceber valor bem inferior ao daqueles que - justamente por não serem ocupantes habituais de função comissionada - apenas viessem a obter seu 'décimo' anos mais tarde."
10.	Destarte, em suma, a sra. Simone Fonseca Braga de Melo, tendo exercido funções comissionadas por apenas dois meses antes da edição da Medida Provisória 2.225-45/2001, não faz jus a nenhuma incorporação a título de "décimos" ou "quintos".
 	Diante do exposto, voto no sentido de que este Colegiado adote a deliberação que ora submeto a sua apreciação.
TCU, Sala das Sessões Ministro Luciano Brandão Alves de Souza, em 7 de março de 2023.
BENJAMIN ZYMLER 
Relator